【裁判字號】    89,訴,2928
【裁判日期】    900830
【裁判案由】    銀行法
【裁判全文】
臺北高等行政法院判決                            八十九年度訴字第二九二八號
                              .
    原      告  高雄縣大樹鄉農會
    代  表  人  黃文賓理事長.
    訴訟代理人  丁○○
    被      告  財政部（承受原台灣省政府財政廳業務）
    代  表  人  顏慶章部長）.
    訴訟代理人  乙○○
                丙○○
右當事人間因銀行法事件，原告不服財政部中華民國八十九年九月二十九日台財訴第
0000000000號訴願決定，提起行政訴訟。本院判決如左：
    主  文
原告之訴駁回。
訴訟費用由原告負擔。
    事  實
緣中央存款保險股份有限公司（下稱中央存保公司）於民國（下同）八十八年二月二
十八日實施一般業務檢查時，查得原告信用部於八十七年八月二十八日辦理贊助會員
李榮士統一農貸新台幣（下同）一七、○○○、○○○元轉期案，與被告八十六年八
月八日台財融第00000000號函之規定不符；另查得該信用部於八十七年六月
二日辦理余火土統一農貸五、四○○、○○○元轉期案及八十七年八月二十八日辦理
吳朝欽統一農貸一六、○○○、○○○元轉期案，亦均違反被告八十七年五月二日台
財融第八七七二○○八三號函之規定；乃移由前台灣省政府財政廳（由被告承受其業
務）審理違章成立，遂依銀行法第一百三十二條規定，以八十八年六月二日八八財二
字第○一三三八九號函附處分書，各處原告三○、○○○元罰鍰，合計六○、○○○
元罰鍰。原告不服，提起訴願，遭駁回後，遂向本院提起行政訴訟。茲摘敘兩造訴辯
意旨如次：
甲、原告方面：
一、聲明：求為判決訴願決定及原處分均撤銷，訴訟費用由被告負擔。
二、陳述：
１、原告贊助會員李榮士八十七年八月貸放統一農貸一七、○○○、○○○元換單繳
    息當時，贊助會員放款占贊助會員存款之比率超過百分之百，係因八十六年元月
    初，理事長及多名理事辭職發生存款異常提領之情事，使該存放比率超過達百分
    之九十五，而贊助會員存款也驟然下降，致贊助會員放款占贊助會員存款比率高
    達百分之一百三十一。然經原告幾年來積極努力，目前已回穩到百分之八十三之
    規定範圍內，此雖為人為之原因造成，但實屬不可抗力的因素，原告對事實部分
    並不爭執，請法外施仁。
２、按信用部辦理擔保放款、擔保品徵提，以本人、配偶或二親等以內之血親所有者
    為限，關於限制業務中舊授信案件，信用不佳者乃不得轉期。而原告予以轉期者
    ，有統一農貸吳朝欽一六、○○○、○○○元、余火土五、四○○、○○○元等
    二戶，原告鑑於被告所限制者，唯有信用不佳之事項，對於降低逾放比率最有負
    面作用，故於景氣長期低迷時，貸放戶如能繳清欠息，不但能改善原告收益，且
    可降低逾放比率，況時下處理農地擔保品已呈地價不足清償本金，如不採權宜之
    措施，將損失不貲，實非原告甘冒違規，懇請諒察實情，免予罰鍰之判決。
３、即如被告所述，貸款戶有逾期繳款情事，金融機構應迅即辦理催收，則不但增加
    法院執行負擔，實際上亦常因經濟不景氣，而無法達到清償借款本金之目的，進
    而增加金融機構逾放比例。是原告同意前開貸款戶辦理轉期，實乃權宜措施，目
    的無非改善經營條件，情有可原。
４、針對李榮士、吳朝欽二放款戶，倘原告遲不同意轉期繳息，逾放比例將會繼續上
    升，將使被告放寬限制業務之美德，無形中被打折扣，原告至感無奈，乃為改善
    營運之不得已措施。
５、原告贊助會員限制案之李榮士統一農貸一七、○○○、○○○元及擔保放款擔保
    品徵提案吳朝欽統一農貸一六、○○○、○○○元，已於八十九年十一月三十日
    全部繳清利息，且各回收本金一、○○○、○○○元而回復為正常戶，對於原告
    之營運及降低逾放比率有正面的改善。被告稱：李榮士原貸一八、○○○、○○
    ○元已於八十六年五月二十六日轉列催收款項，八十七年八月二十八日該戶償還
    本金、利息及違約金共計二四、二九三、四九八元（其中一七、○○○、○○○
    元係以借新還舊換單轉期之方式辦理）。原舊貸案件既已轉列催收款項，即已不
    符．．舊貸案件於符合繳息正常．．之條件，其違反被告限制業務之意旨甚為顯
    然云云。惟李榮士原貸一八、○○○、○○○元，屆期無法清償本金及利息而要
    求與原告協調，經協調後，原告同意李榮士清償本金一、○○○、○○○元及積
    欠利息六、二九三、四九八元，回歸正常繳款戶後，辦理一七、○○○、○○○
    元借新還舊轉期之手續。原告除原有之擔保品可供擔保外，另取償七、二九三、
    四九八元債權。若原告不同意，則原告僅能拍賣該擔保品，明顯對原告不利。是
    原告於同意李榮士借新還舊前，先使李榮士繳交積欠之全部利息，而回歸正常繳
    款戶，顯符合被告限制業務處分之意旨。
６、被告八十六年八月八日台財融第00000000號函及八十七年五月二日台財
    融第八七七二○○八三號函規定，並未站在輔導基層金融單位之立場，其逕以行
    政命令，要求原告處理統一農貸貸款戶轉期案，須依前開函之規定限制，惟並未
    考量基層金融單位經營困難之現況及整體大環境的不景氣。原告採取權宜之方式
    ，只要貸款戶願意來辦理轉期，繼續繳納利息，在雙方都沒有損失的情況下，同
    意其辦理轉期，而非逕行辦理強制執行處理貸款戶提出之擔保品，增加法院執行
    負擔，不但可以降低原告原本已經偏高的逾放款比率，使營運狀況有所改善，對
    存款戶而言亦屬有利。
７、按行政程序法第一百五十條規定，所謂法規命令，係指行政機關，對多數不特定
    之人民就一般事物所作抽象之對外發生法律效果之「規定」。銀行法第一百三十
    二條所謂違反中央主管機關或中央銀行依本法所為之「規定」者，係指違反中央
    主管機關或中央銀行依銀行法所為之法規命令，並不包括違反中央主管機關之行
    政處分。被告以原告信用部違反被告八十六年八月八日台財融第八六二四○二八
    三號函及八十七年五月二日台財融第八七七二○○八三號函為由，依銀行法第一
    百三十二條處罰原告，上開二函係被告依銀行法第六十二條第一項規定針對原告
    農會所為之業務限制，乃行政程序法第九十二條及銀行法第六十二條第一項規定
    之行政處分，並非銀行法第一百三十二條規定之中央主管機關依本法所為之法規
    命令，故被告以原告信用部違反前開公函為由，依銀行法第一百三十二條規定處
    罰原告，顯屬違法。另原告對前開被告公函，並未提出行政救濟，僅透過管道向
    被告表示實際執行上之困難，惟原告以基層金融單位立場表示之意見，仍不為被
    告所採。
乙、被告方面：
一、聲明：求為判決駁回原告之訴，訴訟費用由原告負擔。
二、陳述：
１、按「農會辦理會員金融事業，應設立信用部，並視同銀行業務管理；其業務管理
    辦法，由行政院定之。．．」、「銀行因業務或財務狀況顯著惡化，不能支付其
    債務或有損及存款人利益之虞時，中央主管機關得勒令停業並限期清理、停止其
    一部業務、派員監管或接管、或為其他必要之處理，並得洽請有關機關限制其負
    責人出境。」、「違反本法或中央主管機關或中央銀行依本法所為之規定者，除
    本法另有規定外，處新臺幣三萬元以上六十萬元以下罰鍰。」、「依其他法律設
    立之銀行或其他金融機構，除各該法律另有規定者外，適用本法之規定。前項其
    他金融機構之管理辦法，由行政院定之。」分別為行為時農會法第五條第三項及
    銀行法第六十二條第一項、第一百三十二條、第一百三十九條所規定。次按「本
    辦法依農會法第五條第三項及銀行法第一百三十九條第二項規定訂定之。」、「
    本辦法未規定事項，依銀行法及有關法令之規定辦理。」亦分別為農會信用部業
    務管理辦法第一條及第二十九條所規定。又「主旨：關於貴廳對高雄縣大樹鄉農
    會信用部研提限制業務措施乙案，請依本部核處意見辦理。說明：二、．．另就
    停止該會對贊助會員辦理放款乙節，．．惟舊貸案件於符合繳息正常、原授信條
    件不變及償還部分本金等條件下，方得辦理轉期。．．」及「主旨：有關高雄縣
    大樹鄉農會申請解除『辦理擔保放款業務之擔保品徵提應以借款人本人或其同戶
    家屬所有者為限』之限制案，請依本部核處意見辦理。說明：二、就該農會申請
    解除業務限制乙節，同意．．放寬為『限制該信用部辦理擔保放款，擔保品徵提
    以本人、配偶或二親等以內之血親所有者為限』；至於未符限制之舊貸案件，屆
    期若符合下列條件之情況，同意該會對該等舊貸放款案件辦理轉期：(一)繳息正常
    ，經徵信借戶信用良好，無逾期不良紀錄。(二)抵押品經覈實鑑估，其放款值大於
    原貸金額。(三)原授信條件不變。(四)不得增貸，並須償還部分本金。」復分別為被
    告八十六年八月八日台財融第00000000號函及八十七年五月二日台財融
    第八七七二○○八三號函釋在案。
２、原告信用部於八十八年二月二十八日經中央存保公司實施一般業務檢查時，查得
    該信用部於八十七年八月二十八日辦理贊助會員李榮士統一農貸一七、○○○、
    ○○○元轉期案，與被告八十六年八月八日台財融第00000000號函之規
    定不符；另查得八十七年六月二日辦理余火土統一農貸五、四○○、○○○元及
    八十七年八月二十八日吳朝欽統一農貸一六、○○○、○○○元轉期案，亦違反
    被告八十七年五月二日台財融第八七七二○○八三號函所為之規定；此皆有中央
    存保公司對原告信用部所提改進意見及有關放款業務評註等資料影本可稽，原告
    違規事證明確，前台灣省政府財政廳（由被告承受其業務）依銀行法第一百三十
    二條規定，據以核處罰鍰，揆諸首揭規定，並無不合。
３、原告訴稱因景氣長期低迷，貸放戶如能繳清欠息，不但能改善原告收益且可降低
    逾放比率，況時下處理農地擔保品已呈地價不足清償本金，如不採權宜之措施，
    將損失不貲，．．，乃為改善營運不得已的措施云云，資為爭議，有倒因為果之
    謬誤。
４、按中央存保公司前於八十六年間對原告信用部辦理一般業務檢查時，發現該信用
    部逾放比率達百分之三二．六，資產品質嚴重惡化，且基準日贊助會員放款占贊
    助會員存款比率為百分之一三一．六，與被告八十年四月二十五日台財融第八○
    一二九六一一四號函規定不得超過百分之一百之規定不符，被告乃依前台灣省財
    政廳建議，依銀行法第六十二條第一項暨農會信用部業務管理辦法第二十七條規
    定，以八十六年八月八日台財融第00000000號函同意「停止該會對贊助
    會員辦理放款，惟舊貸案件於符合繳息正常、原授信條件不變及償還部分本金等
    條件下，方得辦理轉期。」之限制。
５、其次，前台灣省合作金庫（現更名為合作金庫銀行）前於八十五年間對原告信用
    部辦理一般業務檢查，發現其逾放比率達百分之一六．四，加計不良放款則占放
    款總餘額百分之二三．四，核屬偏高，被告乃依前台灣省財政廳洽會農林廳後之
    建議處置措施，以八十五年七月十八日台財融第八五五三二二八二號函同意該廳
    建議，依農會信用部業務管理辦法第二十七條規定限制「該農會信用部辦理擔保
    放款業務之擔保品徵提應以借款人本人或其同戶家屬所有者為限；並暫停對該會
    理、監事、總幹事信用部主任及辦理授信職員及其有利害關係者辦理放款。」，
    嗣經原告申請解除上述業務限制，被告基於健全並慮及該會之業務經營，遂於八
    十七年五月二日另以台財融第八七七二○○八三號函同意將該項限制放寬為：「
    該信用部辦理擔保放款，擔保品徵提以本人、配偶或二親等以內之血親所有者為
    限；至於未符限制之舊貸案件，屆期若符合下列條件之情況，同意該會對該等舊
    貸放款案件辦理轉期：(一)繳息正常，經徵信借戶信用良好，無逾期不良紀錄。(二)
    抵押品經覈實鑑估，其放款值大於原貸金額。(三)原授信條件不變。(4)不得增貸，
    並須償還部分本金。」。審諸被告對原告所為上述限制業務之規定，乃基於原告
    信用部逾期放款比率持續偏高，資產品質有逐漸惡化趨勢，為避免原告發生經營
    危機而影響整體金融秩序與安定及保障存款人權益，本於中央主管機關監理職責
    ，依法所為之處置措施，目的在加強督促原告健全財務、業務及經營狀況，難謂
    有違誤之處。
６、再者，原告於八十七年八月二十八日辦理李榮士統一農貸轉期案，該借戶係屬贊
    助會員，依原告放款戶交易明細查詢單所示，李榮士原貸一八、○○○、○○○
    元已於八十六年五月二十六日轉列催收款項，八十七年八月二十八日該戶償還本
    金、利息及違約金等共計二四、二九三、四九八元（其中一七、○○○、○○○
    元係以借新還舊換單轉期之方式辦理），惟因原舊貸案件既已轉列催收款項，繳
    息已延滯多時，該信用部仍予辦理轉期，顯已不符合被告八十六年八月八日台財
    融第00000000號函所規定之「．．舊貸案件於符合繳息正常、．．得辦
    理轉期」之限制業務條件。另有關原告對余火土貸款五、四○○、○○○元及對
    吳朝欽貸款一六、○○○、○○○元部分，依原告放款戶交易明細查詢單所示，
    余火土原貸四、○○○、○○○元已於八十六年五月三十一日轉列催收款項，八
    十七年六月二日以借新還舊方式貸與該戶五、四○○、○○○元（償還舊欠本金
    、利息及違約金等共計四、八二三、一二三元）；吳朝欽原貸一六、五○○、○
    ○○元已於八十六年五月二十六日轉列催收款項，八十七年八月二十八日還清本
    金、利息及違約金共計二二、二六九、○三八元（其中一六、○○○、○○○元
    係以借新還舊方式辦理）。依原告放款調查表及中央存保公司授信個案檢查表所
    示，系爭各案擔保品提供人余政霖及吳訓禮分別係借戶余火土及吳朝欽之姪子，
    屬三親等血親，皆非二親等血親關係，已不符被告八十七年五月二日台財融第八
    七七二○○八三號函所訂「擔保品徵提以本人、配偶或二親等以內血親所有者為
    限」之限制；且原欠既皆已轉列催收款項，亦不符前函所定「繳息正常，經徵信
    借戶信用良好，無逾期不良紀錄」之限制；另余火土案之還款來源全數為原告轉
    期金額，借戶並未自行償還部分本金（轉期金額大於舊貸金額部分係屬增貸），
    不符「不得增貸，並須償還部分本金」之限制，故本案違反被告限制業務規定甚
    為顯然。從而，前台灣省政府財政廳（由被告承受其業務）以銀行法第一百三十
    九條、農會信用部業務管理辦法第一條及第二十九條規定，依行為時銀行法第一
    百三十二條規定，就原告前揭違章事實，分別處以三○、○○○元罰鍰，自屬有
    據。
７、有關貸款核貸條件因素極多，包括貸款人信用狀況、借款用途、還款來源、擔保
    品狀況等，金融機構自應就其資金用途作好徵信及核貸之審核，以提昇授信品質
    ，如貸款戶有債信不良、繳息不正常、擔保品不足、資金用途不當之情事，當然
    不應准予辦理轉期，金融機構即應儘速辦理催收，以免擔保品價值跌落，造成損
    失，故被告對原告所作業務限制，亦係本於輔導及監理之責，並無違誤。
８、綜上所述，因原告信用部逾放比例偏高，資產品質有逐漸惡化趨勢，被告基於金
    融監理職責，為使基層金融機構業務健全經營，保障存款戶權益，避免原告發生
    金融危機影響整體金融秩序，依銀行法第六十二條、農會法第五條、農會信用部
    業務管理辦法第一條及第二十九條規定，以前開函限制原告業務，主要目的係促
    使原告審慎做好授信風險之管理、改善資產品質及健全業務經營，如原告經營情
    況確有改善，自可向被告申請解除業務限制，尚不得據以指摘被告前開函所作之
    限制，有何違法或不當之處。
    理  由
一、原告代表人原為甲○○，九十年六月二十九日變更為黃文賓，茲由其具狀聲明承
    受訴訟，核無不合，應予准許。
二、按「農會辦理會員金融事業，應設立信用部，並視同銀行業務管理；其業務管理
    辦法，由行政院定之。」、「違反本法或中央主管機關或中央銀行依本法所為之
    規定者，除本法另有規定外，處新台幣三萬元以上六十萬元以下罰鍰。」、「依
    其他法律設立之銀行或其他金融機構，除各該法律另有規定者外，適用本法之規
    定。前項其他金融機構之管理辦法，由行政院定之。」分別為行為時農會法第五
    條第三項及銀行法第一百三十二條及第一百三十九條所規定。次按「本辦法依農
    會法第五條第三項及銀行法第一百三十九條第二項規定訂定之。」、「本辦法未
    規定事項，依銀行法及有關法令之規定辦理。」亦分別為農會信用部業務管理辦
    法第一條及第二十九條所規定。又「主旨：關於貴廳對高雄縣大樹鄉農會信用部
    研提限制業務措施乙案，請依本部核處意見辦理，請查照。說明：一、復貴廳八
    十六年七月二十二日八六財二字第○一九六九七號函。二、就限制該農會信用部
    新增加之非會員存款限轉存三家農業行庫乙節，同意依貴廳研議意見辦理，惟轉
    存資金非經主管機關核准，不得辦理質借。另就停止該會對贊助會員辦理放款乙
    節，亦同意依貴廳研議意見辦理，惟舊貸案件於符合繳息正常、原授信條件不變
    及償還部分本金等條件下，方得辦理轉期。至限制措施之解除，應俟該會贊助會
    員放款總額占贊助會員存款總額之比率及存放比率符合本部相關規定後，再行研
    議。」及「主旨：有關高雄縣大樹鄉農會申請解除『辦理擔保放款業務之擔保品
    徵提應以借款人本人或其同戶家屬所有者為限』之限制案，請依本部核處意見辦
    理，請查照。說明：一、復貴廳八十七年三月二十日八七財二字第○一二○二五
    號函。二、就該農會申請解除業務限制乙節，同意貴廳建議放寬為『限制該信用
    部辦理擔保放款，擔保品徵提以本人、配偶或二親等以內之血親所有者為限』；
    至於未符限制之舊貸案件，屆期若符合下列條件之情況，同意該會對該等舊貸放
    款案件辦理轉期：(一)繳息正常，經徵信借戶信用良好，無逾期不良紀錄。(二)抵押
    品經覈實鑑估，其放款值大於原借貸金額。(三)原授信條件不變。(四)不得增貸，並
    須償還部分本金。」復分別為被告八十六年八月八日台財融第00000000
    號及八十七年五月二日台財融第八七七二○○八三號函釋在案，核與銀行法相關
    規定並無違背，自得予以援用。
三、原告信用部於八十七年八月二十八日辦理贊助會員李榮士統一農貸一七、○○○
    、○○○元轉期案，因原舊貸案件已轉列催收款項，繳息延滯多時，該信用部仍
    予辦理轉期，已不符被告八十六年八月八日台財融第00000000號函釋之
    限制業務規定。另原告信用部於八十七年六月二日辦理余火土統一農貸五、四○
    ○、○○○元轉期案及八十七年八月二十八日辦理吳朝欽統一農貸一六、○○○
    、○○○元轉期案，原舊貸案件均已轉列催收款項，且各該案之擔保品提供人余
    政霖及吳訓禮分別係借戶余火土及吳朝欽之姪子，屬三親等血親，非二親等血親
    關係，另余火土之還款來源全數為原告轉期金額，並未自行償還部分本金，惟原
    告信用部仍予辦理轉期，均違反被告八十七年五月二日台財融第八七七二○○八
    三號函釋規定。以上各情，有中央存保公司八十八年五月十三日存保檢字第八八
    ○○二○八九四號函、原告信用部業務一般檢查報告（編號：八八三○四四號）
    、原告放款戶交易明細查詢單、原告放款調查表、中央存保公司授信個案檢查表
    等影本附原處分卷及本院卷可稽，自堪信為真實。
四、本件原告訴稱因景氣長期低迷，貸放戶如能繳清欠息，不但能改善原告收益且可
    降低逾放比率，況時下處理農地擔保品已呈地價不足清償本金，如不採權宜之措
    施，將損失不貲，且增加法院執行負擔，故其同意貸款戶辦理轉期，乃為改善營
    運之不得已措施，被告八十六年八月八日台財融第00000000號函及八十
    七年五月二日台財融第八七七二○○八三號函，並未考量基層金融單位經營困難
    之現況及整體大環境的不景氣；而李榮士統一農貸一七、○○○、○○○元及吳
    朝欽統一農貸一六、○○○、○○○元，於八十九年十一月三十日已全部繳清利
    息，且各回收本金一、○○○、○○○元而回復為正常戶，對於原告之營運及降
    低逾放比率有正面的改善，是原告於同意李榮士借新還舊前，先使李榮士繳交積
    欠之全部利息，而回歸正常繳款戶，顯符合被告限制業務處分之意旨；被告以原
    告信用部違反被告八十六年八月八日台財融第00000000號函及八十七年
    五月二日台財融第八七七二○○八三號函為由，依銀行法第一百三十二條處罰原
    告，上開二函係被告依銀行法第六十二條第一項規定針對原告所為之業務限制，
    乃行政程序法第九十二條及銀行法第六十二條第一項規定之行政處分，並非銀行
    法第一百三十二條規定之中央主管機關依本法所為之法規命令，故被告以原告信
    用部違反前開公函為由，依銀行法第一百三十二條規定處罰原告，顯屬違法云云
    。惟查：
１、行為時銀行法第一百三十二條所稱「中央主管機關依本法所為之規定」，應兼指
    中央主管機關依其法定職權或基於法律授權訂定之命令，至於規定之內容，應與
    銀行法規定有關之事項為限。查被告八十六年八月八日台財融第八六二四○二八
    三號函、八十七年五月二日台財融第八七七二○○八三號函，乃針對前台灣省政
    府財政廳八十六年七月二十二日八六財二字第○一九六九七號函、八十七年三月
    二十日八七財二字第○一二○二五號函請被告就有關前台灣省政府財政廳對原告
    信用部研提限制業務措施案、原告申請解除業務限制案所為之釋示，核屬被告就
    前台灣省政府財政廳來函請釋事項所為內部職務上之表示，尚不對外發生准駁之
    法律上效果，難謂其屬行政處分性質。茲據被告答辯指出：「中央存保公司前於
    八十六年間對原告信用部辦理一般業務檢查時，發現該信用部逾放比率達百分之
    三二．六，資產品質嚴重惡化，且基準日贊助會員放款占贊助會員存款比率為百
    分之一三一．六，與被告八十年四月二十五日台財融第八○一二九六一一四號函
    規定不得超過百分之一百之規定不符，被告乃依前台灣省財政廳建議，依銀行法
    第六十二條第一項暨農會信用部業務管理辦法第二十七條規定，以八十六年八月
    八日台財融第00000000號函同意『停止該會對贊助會員辦理放款，惟舊
    貸案件於符合繳息正常、原授信條件不變及償還部分本金等條件下，方得辦理轉
    期。』之限制。」、「前台灣省合作金庫（現更名為合作金庫銀行）前於八十五
    年間對原告信用部辦理一般業務檢查，發現其逾放比率達百分之一六．四，加計
    不良放款則占放款總餘額百分之二三．四，核屬偏高，被告乃依前台灣省財政廳
    洽會農林廳後之建議處置措施，以八十五年七月十八日台財融第八五五三二二八
    二號函同意該廳建議，依農會信用部業務管理辦法第二十七條規定限制『該農會
    信用部辦理擔保放款業務之擔保品徵提應以借款人本人或其同戶家屬所有者為限
    ；並暫停對該會理、監事、總幹事信用部主任及辦理授信職員及其有利害關係者
    辦理放款。』，嗣經原告申請解除上述業務限制，被告基於健全並慮及該會之業
    務經營，遂於八十七年五月二日另以台財融第八七七二○○八三號函同意將該項
    限制放寬為：『該信用部辦理擔保放款，擔保品徵提以本人、配偶或二親等以內
    之血親所有者為限；至於未符限制之舊貸案件，屆期若符合下列條件之情況，同
    意該會對該等舊貸放款案件辦理轉期：(一)繳息正常，經徵信借戶信用良好，無逾
    期不良紀錄。(二)抵押品經覈實鑑估，其放款值大於原貸金額。(三)原授信條件不變
    。(4)不得增貸，並須償還部分本金。』」等語，則被告對原告所為上述限制業務
    之規定，乃基於原告信用部逾期放款比率持續偏高，資產品質有逐漸惡化趨勢，
    為避免原告發生經營危機而影響整體金融秩序與安定及保障存款人權益，本於中
    央主管機關監理職責，依銀行法第六十二條第一項及農會信用部業務管理辦法第
    二十七條規定，由前台灣省政府財政廳會商前台灣省政府農林廳後轉報被告核准
    之處理措施，其目的在加強督促原告健全業務經營，保障存款人權益，核與銀行
    法相關規定並無違背，自得予以援用。而原告對前開被告八十六年八月八日台財
    融第00000000號函及八十七年五月二日台財融第八七七二○○八三號函
    ，於本院九十年七月十八日行準備程序時，已表示：「原告曾透過管道對前開公
    函向財政部表示實際執行上之困難，惟原告以基層金融單位立場表示之意見仍不
    為財政部所採」等語，則被告前開二函已為原告所知悉，原告自當遵行，否則，
    被告得依行為時銀行法第一百三十二條規定予以處罰。
２、至原告主張因景氣長期低迷，貸放戶如能繳清欠息，不但能改善原告收益且可降
    低逾放比率，況時下處理農地擔保品已呈地價不足清償本金，如不採權宜之措施
    ，將損失不貲，且增加法院執行負擔，故其同意貸款戶辦理轉期，乃為改善營運
    之不得已措施；李榮士統一農貸一七、○○○、○○○元及吳朝欽統一農貸一六
    、○○○、○○○元，於八十九年十一月三十日已全部繳清利息，且各回收本金
    一、○○○、○○○元而回復為正常戶，對於原告之營運及降低逾放比率有正面
    的改善，是原告於同意李榮士借新還舊前，先使李榮士繳交積欠之全部利息，而
    回歸正常繳款戶，符合被告限制業務處分之意旨云云。經查，原告於八十七年八
    月二十八日辦理李榮士統一農貸轉期案，該借戶係屬贊助會員，依原告放款戶交
    易明細查詢單所示，李榮士原貸一八、○○○、○○○元已於八十六年五月二十
    六日轉列催收款項，八十七年八月二十八日該戶償還本金、利息及違約金等共計
    二四、二九三、四九八元，其中一七、○○○、○○○元係以借新還舊換單轉期
    之方式辦理，惟因原舊貸案件已轉列催收款項，繳息已延滯多時，原告信用部仍
    予辦理轉期，顯已不符被告八十六年八月八日台財融第00000000號函所
    規定之「．．舊貸案件於符合繳息正常、．．得辦理轉期」之限制業務條件。另
    有關原告對余火土貸款五、四○○、○○○元及對吳朝欽貸款一六、○○○、○
    ○○元部分，依原告放款戶交易明細查詢單所示，余火土原貸四、○○○、○○
    ○元已於八十六年五月三十一日轉列催收款項，八十七年六月二日以借新還舊方
    式貸與該戶五、四○○、○○○元（償還舊欠本金、利息及違約金等共計四、八
    二三、一二三元）；吳朝欽原貸一六、五○○、○○○元已於八十六年五月二十
    六日轉列催收款項，八十七年八月二十八日還清本金、利息及違約金共計二二、
    二六九、○三八元（其中一六、○○○、○○○元係以借新還舊方式辦理）；則
    余火土及吳朝欽原欠貸款皆已轉列催收款項，不符被告八十七年五月二日台財融
    第八七七二○○八三號函所訂「繳息正常，經徵信借戶信用良好，無逾期不良紀
    錄」之業務限制規定；另借戶余火土之還款來源全數為原告轉期金額，並未自行
    償還部分本金（轉期金額大於舊貸金額部分係屬增貸），已不符前函所訂「不得
    增貸，並須償還部分本金」之業務限制規定；而依原告放款調查表及中央存保公
    司授信個案檢查表所示，其擔保品提供人余政霖及吳訓禮分別係借戶余火土及吳
    朝欽之姪子，屬三親等血親，非二親等血親關係，亦不符前函所訂「擔保品徵提
    以本人、配偶或二親等以內血親所有者為限」之業務限制規定。從而，原告訴稱
    其已符合被告之限制業務規定乙節，並無可採。又有關貸款核貸條件因素極多，
    包括貸款人信用狀況、借款用途、還款來源、擔保品狀況等，金融機構自應就其
    資金用途作好徵信及核貸之審核，以提昇授信品質，如貸款戶有債信不良、繳息
    不正常、擔保品不足、資金用途不當之情事，即應儘速辦理催收，不應准予辦理
    轉期，以免擔保品價值跌落，造成損失。被告八十六年八月八日台財融第八六二
    四○二八三號函及八十七年五月二日台財融第八七七二○○八三號函，乃為促使
    原告審慎做好授信風險之管理、改善資產品質及健全業務經營，依銀行法所為之
    規定，已如前述，則原告自當遵行，倘原告經營情況確有改善，自可向被告申請
    解除業務限制，尚不得執此指摘原處分有何違法之處。
五、綜上所述，原告起訴意旨，均無可採。被告就原告二次違法行為，各處原告三○
    、○○○元罰鍰（二次共計六○、○○○元罰鍰），徵諸前揭規定，洵屬有據，
    訴願決定予以維持，亦無違誤。原告復執前詞聲明撤銷，為無理由，應予駁回。
據上論結，本件原告之訴為無理由，爰依行政訴訟法第九十八條第三項前段，判決如
主文。
中    華    民    國      九十      年      八      月      三十        日
                    臺 北 高 等 行 政 法 院  第 三 庭
                                         審 判 長 法  官  徐瑞晃
                                                  法  官  李得灶
                                                  法  官  曹瑞卿
右為正本係照原本作成。
如不服本判決，應於送達後二十日內，向本院提出上訴狀並表明上訴理由，如於本判
決宣示後送達前提起上訴者，應於判決送達後二十日內補提上訴理由書（須按他造人
數附繕本）。
中    華    民    國      九十      年      八        月    三十一    日
                                                  書記官  方偉皓


司法院資訊處製作；財團法人民間司法改革基金會備份。
